【裁判字號】    92,台上,6760
【裁判日期】    921204
【裁判案由】    殺人未遂
【裁判全文】
最高法院刑事判決                              九十二年度台上字第六七六○號
    上  訴  人  甲○○
                        （另案在臺灣臺南監獄執行）
右上訴人因殺人未遂等罪案件，不服臺灣高等法院臺中分院中華民國九十二年十月二
日第二審判決（九十二年度上訴字第一二三一號，起訴案號：臺灣臺中地方法院檢察
署九十年度偵字第二一三二一號、第二一六七一號），提起上訴，本院判決如左：
    主  文
上訴駁回。
    理  由
一、殺人未遂部分：
按刑事訴訟法第三百七十七條規定，上訴於第三審法院，非以判決違背法令為理由，
不得為之。是提起第三審上訴，應以原判決違背法令為理由，係屬法定要件。如果上
訴理由狀並未依據卷內訴訟資料，具體指摘原判決不適用何種法則或如何適用不當，
或所指摘原判決違法情事，顯與法律規定得為第三審上訴理由之違法情形，不相適合
時，均應認其上訴為違背法律上之程式，予以駁回。本件原判決維持第一審法院分別
論處上訴人甲○○共同殺人未遂（累犯）罪刑（處有期徒刑四年六月，應於刑之執行
完畢或赦免後，令入相當處所，施以監護一年）暨連續傷害人之身體（累犯）罪刑（
處有期徒刑七月，應於刑之執行完畢或赦免後，令入相當處所，施以監護一年）之判
決（應執行有期徒刑五年，並於刑之執行完畢或赦免後，令入相當處所，施以監護一
年），駁回上訴人在第二審之上訴（原判決關於論處上訴人傷害罪刑部分，屬不得上
訴於第三審之罪，另從程序上駁回，詳如後述）。上訴人就原判決關於殺人未遂部分
之上訴意旨略稱：（一）原判決僅以上訴人有刺殺被害人王鏡凱之行為，即認定上訴
人係憤而起意殺人，對其是否有殺人故意、究竟憑何證據認定上訴人有殺人之故意，
均未說明。顯有理由不備之違法。（二）原判決既認定上訴人罹患精神疾病，則上訴
人行為時對於外界事務之判斷能力，即與一般人有異。原判決竟以一般人經驗所得，
認為上訴人非因陳淑華遭不法侵害始實施殺人未遂行為，而未究明上訴人確有判斷該
事務能力之依據，自屬判決理由矛盾及理由不備。（三）上訴人因長期施用毒品成習
，造成精神病症狀，診斷上為器質性精神病，經第一審及原審囑託行政院退除役官兵
輔導委員會臺中榮民總醫院（下稱臺中榮總）鑑定結果，認上訴人行為時因服藥後判
斷能力下降，其精神狀況屬於精神耗弱，則上訴人行為當時，在主觀意識上，對本件
殺人行為有無認知？能否判斷該行為足以致人於死？原審對此並未調查、審認，即以
被害人王鏡凱所受傷勢，推論上訴人行為時有殺人之故意，顯有應於審判期日調查之
證據未予調查之違法。（四）原判決係以被害人王鏡凱及其兄王耀慶之供述，認定上
訴人與被害人王鏡凱發生衝突時，尚有一不詳姓名之成年共犯。惟上訴人始終否認有
該共犯，而證人王耀慶在警訊中亦未提及有該共犯存在，足見被害人王鏡凱與其兄王
耀慶對此部分事實之供述，已不相同，再依目擊證人陳淑華之證述，更足以證明事發
當時發生衝突者，僅有上訴人、王鏡凱、陳淑華三人，並無該不知姓名之成年男子。
則本件殺人未遂犯行，究係幾人所為，不無疑義，原判決援引第一審判決認定之事實
及理由，逕採納被害人王鏡凱之供述，對證人王耀慶、陳淑華供稱：無其他共犯，何
以不足採取，未說明理由，自有證據上理由矛盾及理由不備之違法云云。
惟查原判決援引第一審判決認定之事實、證據及理由，依憑上訴人於第一審初次訊問
時供認：「我有持刀刺王鏡凱」、「（問：是否刺了他後，又追著他刺？）有」、「
（問：為何追著他刺？）因為我那時很氣」、「（問：你那時很氣就追著他刺？）對
」、被害人王鏡凱於警訊、偵查暨第一審審理中之指訴、證人即被害人之兄王耀慶於
警訊、第一審審理、證人林雅慧在警訊、偵查暨第一審審理時之證述、卷附被害人王
鏡凱診斷證明書、童綜合醫院民國九十一年一月八日（九一）童醫字第○○一號函、
九十一年三月十一日（九一）童醫字第一四○號函、九十一年五月六日（九一）童醫
字第二九九號函各一紙、照片十二張、第一審法院勘驗王鏡凱身體傷痕之勘驗筆錄及
扣案之行兇用尖刀一支等證據資料，認定上訴人有其事實欄所載之殺人未遂犯行，已
於理由內詳敘其調查證據之結果及取捨證據認定之理由。並就上訴人否認有殺人犯意
之辯解，認非可採及證人陳淑華之證言，不足為有利於上訴人之認定，分別予以指駁
或說明。復以臺中榮總九十二年四月一日中榮行醫字第○九二○○○一四六五號函暨
所附鑑定書、九十二年九月一日中榮醫企字第０九二０００四二八四號函，說明上訴
人為本件殺人未遂犯行時，僅有精神耗弱之情形，尚未達心神喪失之程度，再列舉事
證及理由，說明上訴人確有殺害被害人王鏡凱之故意與行為及其聲請傳喚證人蔡國賜
、紀聰輝，核無必要，就形式上觀察，原判決並無證據上理由矛盾、理由不備或應於
審判期日調查之證據未予調查等違背法令之情形。上訴意旨（一）、（三）置原判決
事實欄已詳予認定、理由內明白說明之事項於不顧，就事實審法院採證認事自由判斷
職權之合法行使，再為單純事實上爭執，均非依據卷內資料而為主張之合法第三審上
訴理由。況且原審審判長就被訴犯罪事實，詢問上訴人及其選任辯護人：「尚有證據
請求調查？」，渠等均答稱：「無」（見原審卷第一二七頁），上訴意旨（三）至法
律審之本院，另執原審未調查審認上訴人行為時有無殺人之認知云云，指摘原判決證
據調查未盡，自不足以辨識原判決關於殺人未遂部分已具備違背法令之形式要件。再
者原判決係以：「案發當時，王鏡凱僅腳踢陳淑華一下，並未對其作進一步之侵害或
傷害，自無從認為上訴人行兇之際，正面臨不法侵害，況且被害人王鏡凱更未對上訴
人有任何不法行為，上訴人竟持刀對其要害刺殺，並繼續追殺，顯見上訴人係憤而起
意殺人，並非因見陳淑華遭不法侵害，出於正當防衛之意思而為」，說明上訴人實施
本件殺人未遂行為時，並不符合刑法上正當防衛之要件。該項論斷，於法無違。上訴
意旨（二）徒憑己意，執此任指原判決理由矛盾及理由不備，自非適法。又依原判決
援引之第一審判決理由說明，係以王鏡凱於警訊、偵查暨第一審審理中之指訴與證人
王耀慶於警訊、第一審審理及證人林雅慧在警訊、偵查暨第一審審理時之證述，相互
印證、認定上訴人殺害王鏡凱過程中，尚有一不詳姓名之成年男子抓住被害人任令上
訴人刺殺，因認該不詳姓名成年男子乃與上訴人基於共同殺人之犯意聯絡，參與上訴
人之殺人犯行，並據之說明上訴人及另一證人陳淑華供稱現場祇有上訴人及陳淑華云
云，乃迴護該不詳姓名成年共犯之詞，不足採信，核屬事實審法院證據證明力自由判
斷職權之合法行使，並未違法。至於證人王耀慶在警訊時雖未明白證述尚有一不詳姓
名之成年男子參與本件殺人未遂犯罪，惟其於警訊中供稱：「對方總共有三人」（見
偵查卷第十一頁），即意指與王鏡凱發生衝突之對方，除上訴人及陳淑華外，尚有另
一人，此與被害人王鏡凱之指述，並無明顯歧異。而王耀慶在第一審證稱：「甲○○
有追我弟弟（指王鏡凱），刺了以後甲○○本來要走回來了，但是車上有一個男孩子
下車抓住我弟弟，甲○○又過去刺」（見第一審卷第四五頁、第四六頁），則祇是就
其警訊中尚非明確之證述加以補充，與警訊中所證，尚無牴觸。上訴意旨（四）仍憑
己意，對此再為單純事實上爭辯，顯非合法之第三審上訴理由。綜上所論，上訴人就
原判決關於殺人未遂部分之上訴，違背法律上之程式，應予駁回。
二、傷害部分：
按最重本刑為三年以下有期徒刑、拘役或專科罰金之罪，經第二審判決者，不得上訴
於第三審法院，刑事訴訟法第三百七十六條第一款定有明文。本件上訴人被訴持手銬
毆打張仁聖、廖名國、張英智成傷部分，原審係依刑法第二百七十七條第一項規定論
處上訴人傷害罪刑。查刑法第二百七十七條第一項之罪，其法定本刑為三年以下有期
徒刑、拘役或一千元以下罰金，屬刑事訴訟法第三百七十六條第一款所列之案件，經
第二審判決，自不得上訴於第三審法院，上訴人就該部分竟仍提起上訴，顯為法所不
許。此部分上訴於法不合，應併予駁回。
據上論結，應依刑事訴訟法第三百九十五前段，判決如主文。
中      華      民      國    九十二    年     十二     月      四      日
                              最高法院刑事第一庭
                                  審判長法官  施  文  仁
                                        法官  林  永  茂
                                        法官  蕭  仰  歸
                                        法官  林  茂  雄
                                        法官  呂  永  福
      右正本證明與原本無異
                                              書  記  官
中      華      民      國    九十二    年     十二     月     十一     日
                                                                        Ｔ


司法院資訊處製作；財團法人民間司法改革基金會備份。
